臺灣士林地方法院民事判決
                                     108年度重訴字第58號
原      告  徐延宏
訴訟代理人  張玲綺律師
            黃捷琳律師
被      告  祭祀公業法人臺北縣朝熙公

法定代理人  闕土城
訴訟代理人  陳文郎律師
            余惠如律師
被      告  黃國宗

兼  上一人
訴訟代理人  黃昱霖
上  二  人
訴訟代理人  俞清松律師
被      告  周家股份有限公司

法定代理人  周金城
訴訟代理人  黃志文律師
被      告  洪萬賜
            黃配  
上  一  人
訴訟代理人  黃進宗
被      告  黃平河
            黃忠義
            李忠川
            李忠傑
            王雅瑾
            周佳勲
            陳莉庭
上  三  人
訴訟代理人  王友文
被      告  蔡聰明
訴訟代理人  簡河進
訴訟代理人  黃丁風律師
上列當事人間請求分割共有物事件，本院於民國110年11月22日
言詞辯論終結，判決如下：
    主  文
兩造共有新北市○○區○○段000○000○000○000○000地號土地，應按
附圖一及附表一所示方式分割，各共有人並依附表一所示內容分
得所標示之各部分。
兩造共有新北市○○區○○段000○000○000○000○000○000○00000地號
土地，應按附圖四、附表四所示方式分割，各共有人並依附表四
所示內容分得所標示之各部分。
兩造共有新北市○○區○○段000○000○00000○000○000○000地號土地
，應予變賣，所得價金按附表六所示各共有人應有部分比例分配
。
訴訟費用由兩造依附表六所示訴訟費用分擔比例負擔。
    事實及理由
壹、程序方面
　　被告癸○、丙○○經合法通知，均未於言詞辯論期日到場，核
    無民事訴訟法第386條各款所列情形，爰依原告之聲請，由
    其一造辯論而為判決。
貳、實體方面
一、原告主張：兩造均為新北市○○區○○段000○000○000○000○000
    地號土地（下稱967地號等5筆土地，如單指其中一筆土地，
    逕以地號稱之）、同段969地號土地（下稱969地號土地）、
    同段972、973、975、979、981、982-1地號土地（下稱972
    地號等6筆土地，如單指其中一筆土地，逕以地號稱之）、
    同段964、969-1、983地號土地（下稱964地號等3筆土地，
    如單指其中一筆土地，逕以地號稱之）、同段968、971、97
    6地號土地（下稱968地號等3筆土地，如單指其中一筆土地
    ，逕以地號稱之；並與前揭土地合稱系爭土地）之共有人，
    應有部分比例如附表六所示。系爭土地因產權複雜，無法協
    議決定分割方案，爰依民法第824條第5項、第2項規定，請
    求予以分割。並聲明：㈠967地號等5筆土地依附圖一、附表
    一或附圖二、附表二或附圖三、附表三為原物分割，並由原
    告取得「970⑵」區塊；㈡972地號等6筆、969地號土地依附圖
    四及附表四、或附圖五、附表五為原物分割；㈢964地號等3
    筆土地、968地號等3筆土地均變價分割，所得價金依附表六
    所示各共有人應有部分比例分配。
二、各被告陳述意見如下：
　㈠被告祭祀公業法人臺北縣朝熙公（下稱被告朝熙公）陳述意
    見略以：967地號等5筆土地應依附圖三、附表三所示之方案
    分割，並由被告朝熙公取得「980」區塊；964地號等3筆土
    地則繼續維持共有；968地號等3筆土地請法院依法處理；97
    2地號等6筆、969地號土地不涉及價金找補情況下，同意採
    附圖四、附表四之方式為分割等語。
　㈡被告壬○○、子○○（下稱被告壬○○等2人）陳述意見略以：967
    地號等5筆土地應依附圖二、附表二所示之方案分割，並由
    被告壬○○等2人取得「974」區塊；964地號等3筆土地、968
    地號等3筆土地均同意變價分割；972地號等6筆、969地號土
    地同意採附圖五、附表五之方式為分割等語。
　㈢被告周家股份有限公司（下稱被告周家公司）陳述意見略以
    ：967地號等5筆土地應優先依附圖一、附表一所示之方案分
    割，並由被告周家公司取得「970、974、980⑶」區塊；其次
    則依附圖二、附表二所示之方案分割，由被告周家公司取得
    「980、970」區塊；964地號等3筆土地、968地號等3筆土地
    均同意變價分割；972地號等6筆、969地號土地同意優先採
    附圖四、附表四之方式為分割，其次採附圖五、附表五所示
    方式為分割等語。
　㈣被告寅○○陳述意見略以：967地號等5筆土地應依附圖一、附
    表一所示之方案分割，並由被告寅○○取得「980⑵」區塊；96
    4地號等3筆土地、968地號等3筆土地均同意變價分割；972
    地號等6筆、969地號土地同意採附圖四、附表四之方式為分
    割等語。
　㈤被告甲○○、丁○○、己○○（下稱被告甲○○等3人）陳述意見略以
    ：967地號等5筆土地依附圖一、附表一或附圖二、附表二或
    附圖三、附表三為原物分割，並由被告甲○○等3人取得「970
    ⑴」區塊；964地號等3筆土地、968地號等3筆土地均同意變
    價分割；972地號等6筆、969地號土地同意採附圖四、附表
    四、或附圖五、附表五為原物分割區塊之方式為分割等語。
　㈥被告辛○○、戊○○、庚○○（下稱被告辛○○等3人）陳述意見略以
    ：967地號等5筆土地依附圖一、附表一或附圖二、附表二為
    原物分割，並由被告辛○○等3人、癸○取得「980⑴」區塊；96
    4地號等3筆土地、968地號等3筆土地均同意變價分割；972
    地號等6筆、969地號土地則沒有意見等語。
　㈦被告乙○○陳述意見略以：對於系爭土地之分割方案沒有意見
    。
　㈧被告癸○、丙○○並未提出分割方案意見。
三、法院的判斷
　㈠各共有人，除法令另有規定外，得隨時請求分割共有物。但
    因物之使用目的不能分割或契約訂有不分割之期限者，不在
    此限。分割之方法不能協議決定，或於協議決定後因消滅時
    效完成經共有人拒絕履行者，法院得因任何共有人之請求，
    命為下列之分配：以原物分配於各共有人。但各共有人均
    受原物之分配顯有困難者，得將原物分配於部分共有人。
    原物分配顯有困難時，得變賣共有物，以價金分配於各共有
    人；或以原物之一部分分配於各共有人，他部分變賣，以價
    金分配於各共有人。民法第823條第1項定有明文。定共有物
    分割之方法，究以原物分割或變價分割為適當，應斟酌各共
    有人之意願、利害關係、使用情形、共有物之經濟效用、性
    質與價格及分割後各部分之經濟價值暨其應有部分之比值是
    否相當而為適當之分配，始能謂為適當而公平，不受共有人
    所主張分割方法之拘束（最高法院88年度台上字第600 號、
    90年度台上字第1607號、94年度台上字第1149號判決意旨參
    照）。又裁判分割共有物訴訟，為形式之形成訴訟，其事件
    本質為非訟事件，故法院定共有物之分割方法，應斟酌當事
    人之聲明、共有物之性質、經濟效用及全體共有人之利益等
    公平決之。
　㈡兩造均為系爭土地之共有人，應有部分比例如附表六所示乙
    情，有土地登記謄本在卷可憑（見107湖調412卷第43-149頁
    ）；又兩造無法協議分割方案，有被告朝熙公民事陳報㈡狀
    在卷為憑（見本院卷一第150-152頁），上開事實，堪以認
    定。再者，969、972、973、975、979、982-1地號等6筆土
    地使用分區為「道路用地」；981地號土地使用分區為「部
    分人行步道部分道路用地」乙情，有新北市政府工務局108
    年6月4日新北工建字第1080968787號函在卷可稽（本院卷一
    第78-81頁）；其中972地號土地約坐落於汐止區民族二街21
    巷底，該巷道本所曾於99年辦理路面改善工程，道路部分（
    瀝青混凝土及排水溝）應屬新北市汐止區公所養護範圍；97
    5地號土地約坐落於汐止區康寧街541巷1號前巷道，該路段
    係屬新北市政府城鄉發展局規劃汐止都市計畫範圍內計畫道
    路，且汐止區公所所曾於100年辦理道路路面修鋪工程，應
    屬汐止區公所所養護範圍；979地號土地約坐落於本區康寧
    街541巷底，連接民族二街97巷之通道，現況為混凝土鋪面
    ，亦查無養護紀錄，應非屬汐止區公所所養護範圍；969、9
    73、982-1地號土地非屬道路態樣等情，有卷附新北市汐止
    區公所108年4月24日新北汐工字第1082631707號函可佐（本
    院卷一第83-84頁），本院斟酌972、975地號土地現屬道路
    之態樣，供不特定公眾通行，而已存在公用地役關係，土地
    所有權人之權利行使，自不得有違反供公眾通行使用之行為
    ，當不致因分割後妨害上開土地供公眾通行使用之目的，且
    查無因法令限制不能分割情事，本件兩造共有人就972地號
    等6筆土地、969地號土地所為分割，均係調整共有人內部間
    應有部分比例，使分得967地號等5筆土地特定區塊之共有人
    ，儘可能得以分配位在自己所分配區域相鄰之972地號等6筆
    土地、969地號土地，於分割後得自行管理（但仍不得違反
    公眾通行之使用目的）、出售或申請容積移轉，是本件尚無
    因物之使用目的致不能分割情事，原告訴請分割系爭土地，
    核屬有據。
　㈢967地號等5筆土地之分割方案
　　⒈被告朝熙公主張應採附圖三、附表三之方案，與附圖一、
      二、附表一、二之方案其中之一差別在被告辛○○等3人、
      癸○取得「980⑴」區塊，應為狹長型，或塊狀型，經查，
      被告黃平和為980地號土地相鄰之同段961地號土地（下逕
      以地號稱之）之共有人一節，有961地號土地登記謄本在
      卷可稽（見本院卷一第187頁），而被告黃平和之子黃盛
      境、黃盛財、黃盛隆亦為961地號土地之共有人，並分別
      為坐落其上之同段6233、6225、6235、6236、6234建號建
      物所有權人，有其提出身分證、土地、建物登記謄本、10
      9年度房屋稅繳款書為憑（見本院卷二第12-14、17-36頁
      ）；又被告癸○與戊○○為夫妻關係，該二人之之子丑○○、
      洪清棋、黃聰明亦為961地號土地之共有人，並分別為坐
      落其上之同段6245、6246、6248、6247、6249、6250建號
      建物之所有權人，有其提出身分證、土地、建物登記謄本
      、109年度房屋稅繳款書為憑（見本院卷二第38-65頁），
      被告辛○○之子黃世偉、黃世彥亦為961地號土地共有人，
      並分別為坐落其上之同段6223、6226、6224、6243、6244
      建號建物之所有權人，有其提出身分證、土地、建物登記
      謄本、109年度房屋稅繳款書為佐（見本院卷二第66-85頁
      ），堪認被告辛○○等3人陳稱其等與961地號土地間之使用
      有密不可分關係等語，應屬有據。本院認依被告朝熙公所
      提附圖三方案，將使被告辛○○等3人、癸○獲得狹長型之「
      980⑴」區塊，鑑於961地號土地應為前開所示建號建物之
      基地，若由被告辛○○等3人、癸○單獨取得附圖三「980⑴」
      區塊，將造成被告辛○○等3人、癸○無法充分單獨為經濟使
      用，對照附圖一、二之方案中「980⑴」區塊，相對較為方
      形，而可充分利用，對於分割後之980地號土地不至造成
      使用上不便利，是被告朝熙公主張應依附圖三所示「980⑴
      」區塊之方案，本院認並不可採。
　　⒉被告朝熙公主張應採附圖三、附表三之方案，與附圖一、
      附表一之方案其中之一差別在980地號土地上緣「980⑵」
      或、「980⑵」、「980⑶」，本院斟酌倘採附圖三方案，被
      告周家公司分配之區域為974地號土地全部及「970」、「
      980⑵」區塊，被告寅○○則取得967地號土地全部及「982⑵
      」區塊，然附圖三「982⑵」區塊面積僅76.88平方公尺，
      且被告寅○○並無使用開發967地號土地之意願，若逕依附
      圖三方案為分割，將有違部分共有人意願；倘採附圖一方
      案，被告周家公司分配區域為974地號土地全部及「970」
      、「980⑶」區塊，被告寅○○取得「980⑵」區塊，被告寅○○
      、周家公司並同意將980地號土地上緣切分成「980⑵」、
      「980⑶」區塊各自單獨所有，雖被告朝熙公取得「980」
      區塊面積縮小，但縮小之面積用以分配「982⑵」較為平整
      方形之臨路區塊，將來亦可與其「980」區塊共同使用開
      發，對被告朝熙公並無不利，亦可兼衡被告寅○○、周家公
      司之分配意願。
　　⒊被告壬○○等2人雖主張依附圖二、附表二所示方案，將「97
      4」區塊分歸被告壬○○等2人云云，惟被告朝熙公依附圖二
      所示方案係取得「974⑴」區塊及982地號土地全部，並非
      其所願意分配之區域，而被告寅○○分配之區域為「974⑵」
      區塊及967地號土地全部，亦非其所願意分配之區域，此
      方案亦難以兼顧各共有人之意願。
　　⒋依照附圖一、附表一方案，其中原告、被告甲○○等3人對其
      各自分配之「970⑵」、「970⑴」區塊均表示同意，被告周
      家公司亦同意分配「970」、「980⑶」區塊及974地號土地
      全部，被告寅○○同意分配「980⑵」區塊，被告辛○○等3人
      同意分配「980⑴」區塊，被告壬○○等2人雖不同意分配967
      地號土地全部及「982」區塊，然查，被告壬○○為967地號
      土地相鄰之同段944、945地號土地（權利範圍均為15173/
      22540）之共有人一節，有土地登記謄本附卷可參（見本
      院卷二第123、125頁），倘由被告壬○○等2人取得967地號
      土地，將來得與945、944地號土地整合使用，並與相隔97
      9地號土地之「982」區塊，作為共同開發使用，是由被告
      壬○○等2人取得967地號土地全部及「982」區塊，並未不
      利，又關於被告朝熙公分得「980」、「982⑵」部分已說
      明如前，是本院認附圖一、附表一所示之分割方案，能兼
      顧大多數共有人之意願，並相對為公平。
　　⒌又各共有人依附圖一所分配之各區塊，均具到庭之當事人
      於本件訴訟不爭執有價值落差（見本院卷三第35-36頁）
      ，是本件於分配各區塊時，不再討論就分配區塊是否找補
      價金，附此敘明。
　㈣964地號等3筆土地、968地號等3筆土地
　　查968地號等3筆土地為屬畸零地之住宅用地，969-1、983地
    號土地為兒童遊戲場用地，964地號土地使用分區為「人行
    步道」等節，有新北市政府工務局108年6月4日新北工建字
    第1080968787號函在卷可稽（本院卷一第78-81頁），兩造
    並無人有意願單獨分配上開土地，本院審酌上開土地面積最
    大者為968地號土地266.98平方公尺，以被告戊○○應有部分1
    /480進行分配，僅得分配約0.56平方公尺（計算式：266.98
    ×1/480＝0.56，小數點第2位以下四捨五入），所分配之面積
    顯然過於狹小，足認964地號等3筆土地、968地號等3筆土地
    並無法以原物進行分配，本院認就964地號等3筆土地、968
    地號等3筆土地應採變賣方式為分配，所得價金由各共有人
    依應有部分比例分配之。
　㈤972地號等6筆、969地號土地
　　查972地號等6筆、969地號土地之使用分區為道路用地、部
    分人行步道部分道路用地，業經說明如前，而關於此部分土
    地之分割方式，係以967地號等5筆土地之分割方案為基準以
    決定之，此為到庭之共有人所同意（見本院卷三第83-85頁
    ），又967地號等5筆土地經本院採取附圖一、附表一所示方
    案，是關於972地號等6筆、969地號土地之分割方案採附圖
    四、附表四之方式為分割。
四、綜上所述，967地號等5筆土地之分割方案應依附圖一、附表
    一所示之方案，972地號等6筆、969地號土地應依附圖四、
    附表四所示之方案，964地號等3筆土地、968地號等3筆土地
    則應予變賣，所得價金由兩造依附表六所示應有部分比例分
    配，而定分割分法如主文第1-4項所示。
五、本件事證已臻明確，兩造其餘攻擊防禦方法及所提證據，於
    判決結果不生影響，爰不一一論列，併此敘明。
六、末按因共有物分割事件涉訟，由敗訴當事人負擔訴訟費用顯
    失公平者，法院得酌量情形，命勝訴之當事人負擔其一部，
    此觀民事訴訟法第80條之1 規定自明。查本件分割共有物之
    訴，乃由本院斟酌何種分割方法較能增進共有物之經濟效益
    ，並兼顧兩造之利益，以決定適當之分割方法，不因何造起
    訴而有不同，是本院認訴訟費用應由兩造按原應有部分比例
    負擔，始為公平，爰諭知如主文第5項所示。
中　　華　　民　　國　　110 　年　　12　　月　　17　　日
                  民事第二庭  法  官  蔡子琪
以上正本係照原本作成。
如對本判決上訴，應於判決送達後20日內向本院提出上訴狀，若
委任律師提起上訴者，應一併繳納上訴審裁判費，否則本院得不
命補正逕行駁回上訴。　　　　　
中　　華　　民　　國　　110 　年　　12　　月　　20　　日
                              書記官  簡吟倫
附表一（對照附圖一）
 當事人 分配區塊 備註  原告 970（2）  祭祀公業法人臺北縣朝熙公 ❶980  ❷982 （2）  周家股份有限公司 ❶970  ❷980（3） ❸新北市○○區○○段000地號土地全部  戊○○ 980（1） 應有部分各1/4 癸○   庚○○   辛○○   乙○○ 982（1） 應有部分各1/2 丙○○   甲○○ 970（1） 應有部分： 甲○○4641/10000 周佳2211/5000 己○○937/10000 周佳   己○○   壬○○ ❶982 ❷新北市○○區○○段000地號土地全部 應有部分： 壬○○6/11 子○○5/11 子○○   寅○○ 980（2）  
附表二（對照附圖二）
 當事人 分配區塊  原告 970（2） 祭祀公業法人臺北縣朝熙公 974（1） 新北市○○區○○段000地號土地全部 周家股份有限公司 970、980 戊○○ 980（1） 癸○  庚○○  辛○○  乙○○ 970（3） 丙○○  甲○○ 970（1） 周佳  己○○  壬○○ 974 子○○  寅○○ 967 、974 （2） 
附表三（對照附圖三）
 當事人 分配區塊  原告 970（2） 祭祀公業法人臺北縣朝熙公 980 周家股份有限公司 970 、980（2） 新北市○○區○○段000地號土地全部 戊○○ 980（1） 癸○  庚○○  辛○○  乙○○ 982（1） 丙○○  甲○○ 970（1） 周佳  己○○  壬○○ 982 子○○  寅○○ 982 （2）、967 
（附表四、五）
附表六
編號 共有人 應有部分/訴訟費用分擔比例  1 原告 1/12  2 祭祀公業法人臺北縣朝熙公 1/4      3 周家股份有限公司 2837/7920  4 戊○○ 1/480  5 癸○ 1/480  6 庚○○ 1/480  7 辛○○ 1/480  8 乙○○ 1/72  9 丙○○ 1/72  10 甲○○ 9282/360000  11 周佳 8844/360000  12 己○○ 1874/360000  13 壬○○ 1/10  14 子○○ 1/12  15 寅○○ 106/3168